【裁判字號】    99,消債更,72
【裁判日期】    990317
【裁判案由】    聲請更生程序
【裁判全文】
臺灣高雄地方法院民事裁定            99年度消債更字第72號
聲  請  人
即 債務 人  甲○○
上列當事人因消費者債務清理事件聲請更生，本院裁定如下：
    主  文
聲請駁回。
聲請費用由聲請人負擔。
    理  由
一、聲請意旨略以：聲請人前未曾依「中華民國銀行公會會員辦
    理消費金融案件無擔保債務協商機制」請求共同協商債務清
    償方案，於消費者債務清理條例（下稱消債條例）施行後，
    於民國98年1 月5 日以書面向最大債權金融機構萬泰商業銀
    行股份有限公司（下稱萬泰銀行）請求共同協商而未成立。
    又聲請人積欠萬泰銀行等債權人計新台幣（下同）1,175,05
    9 元，而聲請人每月薪資所得約20,000元，扣除每月生活費
    用約12,000元（含房租）、扶養子女每月6,000 元，僅餘2,
    000 元，有不能清償債務之情事。且債務人無擔保或無優先
    權之債務總額未逾1200萬元，復未經法院裁定開始清算程序
    或宣告破產，爰依法聲請更生等語。
二、按債務人不能清償債務或有不能清償之虞者，得依本條例所
    定更生或清算程序，清理其債務，消債條例第3條定有明文
    。蓋經濟上陷於困境之消費者，若任其於惡性循環之債務窘
    境中自生自滅，其將衍生嚴重之社會問題，致難以維持安定
    之社會經濟秩序，故有予之分別情形依更生或清算之程序清
    理其債務之必要，藉以妥適調整其與各相關債權人等間之權
    利義務關係，以謀求消費者經濟生活之更生機會，從而健全
    社會經濟發展。惟私法上債之關係，係以當事人間之信賴關
    係為基礎，為社會經濟組織之重要支柱，故當事人於以法律
    行為追求自己之利益之際，亦應顧及對方之利益，並考量債
    權債務在社會上之作用，本於誠實及信用之原則，行使其債
    權及履行其債務，故債務人之消費者欲以上開條例為其所負
    義務之調整者，自應本於誠信原則之本旨，僅在其不能清償
    債務或有不能清償之虞而使其陷於經濟上之困境時，始得准
    許之，以避免其藉此善意之立法而惡意圖謀減免債務，致使
    社會陷於道德之危險，並因此使信用緊縮而造成社會經濟之
    動盪。再者，依消債條例第151條第1項、第5項規定，係採
    「協商前置主義」，而債務人於協商程序中，自應本於個人
    財產及收支狀況，依最大誠信原則，商討解決方案，如終究
    不能協商，於聲請更生或清算時，法院審酌上開條文所謂「
    不能清償或有不能清償之虞」，允宜綜衡債務人全部收支及
    財產狀況，評估是否已不能維持符合人性尊嚴之最基本生活
    條件，如曾有協商方案，其條件是否確實不能達到上開基本
    之要求等，為其判斷之準據。又聲請更生或清算不合程式或
    不備其他要件者，法院應以裁定駁回之，但其情形可以補正
    者，法院應定期間先命補正，消債條例第8條亦有明文。
三、經查：
  (一)聲請人積欠萬泰銀行等債權人計1,175,059 元，於98年1 月
    5 日以書面向最大債權金融機構萬泰銀行請求共同協商債務
    清償方案，以「主動要求撤件」為由而不成立；經本院函聲
    請人不符消債條例第151 條之規定，請聲請人重新向萬泰銀
    行提出前置協商申請，於99年1 月8 日以「無法負擔任何還
    款條件」為由而不成立等情，有聲請人提出之前置協商不成
    立通知書（詳卷第10頁、第78頁）、債權人清冊1 份（詳卷
    第8 、9 頁）、財團法人金融聯合徵信中心專用債權人清冊
    及當事人綜合信用報告各1 份（詳卷第18至20頁、第63至66
    頁）等附卷可稽。又聲請人所為前置協商不成立之原因為「
    無法負擔任何還款條件」，並萬泰銀行於前置協商程序中所
    提出之還款方案為「72期、利率0%、月繳5,000 元」，有前
    置協商不成立通知書1 份（詳卷第78頁）可按。
  (二)查，聲請人陳稱伊自98年6 月5 日起至今任職「日舜企業行
    」，每月薪資20,000元等語，固提出證明書1 紙（詳卷第55
    頁、第85頁）為證。惟查，觀之聲請人勞工保險被保險人投
    保資料表，於97年3 月3 日退保後，即未再投保；且其健保
    自97年3 月1 日起，以配偶洪于婷任職之公司為投保單位，
    即聲請人之勞保及健保，均未以「日舜企業行」為投保單位
    ，有勞工保險被保險人投保資料表及健保保險對象加退保歷
    史資料各1 紙（詳卷第22、23頁）可按。據此，聲請人是否
    受僱「日舜企業行」擔任送貨員，並其月薪為20,000元，均
    非無疑。
  (三)又查，縱如聲請人所述每月薪資20,000元，依內政部社會司
    99年度高雄市每人每月之最低生活標準11,309元，認聲請人
    每月必要生活費為11,309元；且聲請人與配偶洪于婷共同扶
    養未成年子女黃莉玲、黃煜翔，有戶籍謄本（詳卷第12至14
    頁）可考，聲請人主張每月應負擔子女扶養費計6000元，則
    扣除家庭生活費用後，僅有餘款2,691 元（00000 000000
    00000＝2691）可供清償債務。惟按扶養之程度，應按受扶
    養權利者之需要，與負扶養義務者之經濟能力及身分定之；
    民法第1119條定有明文；且夫妻互負扶養義務，並共同經營
    家庭生活。查，聲請人配偶洪于婷於96、97年度所得為307,
    521 元、296,395 元，有96、97年度綜合所得稅各類所得資
    料清單各1 紙（詳卷第42、43頁）可按，換算平均每月收入
    為25,627元、24,700元。依上，經核聲請人與配偶洪于婷之
    經濟能力，洪于婷較有資力，得扶養未成年子女黃莉玲、黃
    煜翔，且如前所述，夫妻共同經營家庭生活；是由配偶洪于
    婷多負擔子女扶養費2,309 元（000000000＝2309），不僅
    與法相符，亦不違背社會一般常情。從而，縱以聲請人每月
    收入20,000元計算，扣除個人必要生活費用11,309元及扶養
    費用3,691 元，是聲請人每月尚有餘款5,000 元，可供清償
    債務，難認萬泰銀行所提出之還款條件，有逾越聲請人還款
    能力之情事存在。
  (四)準上而論，聲請人與最大債權金融機構萬泰銀行前置協置協
    商時，萬泰銀行提供「72期、利率0%、月繳5,000 元」協商
    方案，依上開所認定實際收支核算結果，並無顯然不當之情
    ，聲請人拒絕其能負擔之還款方案，難認確有還款誠意。從
    而，本件聲請人並無不能清償債務或有不能清償之虞之情事
    。
四、綜上所述，聲請人之月收入扣除必要費用後，尚無「不能清
    償債務或不能清償之虞」，其更生之聲請即不符消債條例第
    3 條所定要件，且上開欠缺又屬無從補正，依首揭說明，自
    應駁回其更生之聲請。
五、依消費者債務清理條例第8條、第15條，民事訴訟法第78條
    ，裁定如主文。
中    華    民    國    99    年     3    月    17    日
                  民事第五庭  法  官   洪榮家
上為正本係照原本作成
如不服本裁定，應於裁定送達後10日內，以書狀向本院提出抗告
，並繳納抗告費新臺幣1千元
中    華    民    國    99    年     3    月    17    日
                              書記官   胡美儀

司法院資訊處製作；財團法人民間司法改革基金會備份。
